【裁判字號】    99,交聲,1020
【裁判日期】    990804
【裁判案由】    違反道路交通管理處罰條例聲明異議
【裁判全文】
臺灣臺北地方法院交通事件裁定        99年度交聲字第1020號
原處分機關  交通部公路總局臺北區監理所板橋監理站
異  議  人
即受處分人  甲○
上列異議人即受處分人因違反道路交通管理處罰條例案件，對於
交通部公路總局臺北區監理所板橋監理站於中華民國99年5月20日
所為之板監裁字第裁41-AHO454683號處分（原舉發通知單案號：
北市警交大字第AHO454683號）聲明異議，本院裁定如下：
    主  文
異議駁回。
    理  由
一、原處分意旨略以：異議人即受處分人甲○於民國99年3 月13
    日上午9 時23分許，騎乘車牌號碼979-CLM 號重型機車，在
    臺北市○○○路○ 段511 號對面之由西向東車道上，因有「
    限速50公里，經測時速65公里，超速15公里未滿20公里」之
    違規，經測速照相機拍照存證後，由原舉發單位即臺北市政
    府警察局南港分局交通分隊員警予以製單逕行舉發。嗣異議
    人提出申訴，經原處分機關認為無理由，乃分別依道路交通
    管理處罰條例第40條、第63條第1 項第1 款（裁決書漏引第
    1 款）及違反道路交通管理事件統一裁罰基準表之規定，裁
    罰異議人新台幣（下同）1,200 元罰鍰，並記違規點數1 點
    。
二、聲明異議意旨略以：異議人於舉發當日因要赴工作地點上班
    ，騎乘前揭車輛行經忠孝東路4 段時，發現有輛霧銀色之小
    客車沿路尾隨，不論是異議人加速或減速，對方亦隨同加減
    速，遇到轉彎或停等紅綠燈，對方亦隨同轉彎或停下，致異
    議人心生恐慌而於忠孝東路6 段時開始持續加速，雖知有測
    速照相，但為避免自己生命、身體、財產遭受危害，故異議
    人當時係符合刑法第24條緊急危難之不得已超速行為，因此
    對該裁決不服，爰聲明異議等語。
三、按道路交通管理處罰條例所稱之「車輛」，係指在道路上以
    原動機行駛之汽車（包括機器腳踏車）或以人力、獸力行駛
    之車輛；道路交通安全規則所稱之「汽車」，係指在道路上
    不依軌道或電力架線而以原動機行駛之車輛（包含機器腳踏
    車），道路交通管理處罰條例第3 條第8 款、道路交通安全
    規則第2 條第1 項第1 款定有明文。再按行車速度，依速限
    標誌或標線之規定，無速限標誌或標線者，行車時速不得超
    過50公里，道路交通安全規則第93條第1 項第1 款定有明文
    。次按汽車駕駛人，行車速度，超過規定之最高時速，或低
    於規定之最低時速，除有第43條第1 項第2 款情形外，處新
    臺幣1,200 元以上2,400 元以下罰鍰；汽車駕駛人有前開規
    定之情形者，並予記違規點數1 點，道路交通管理處罰條例
    第40條、第63條第1 項第1 款亦分別定有明文。
四、經查：
  (一)本件異議人確有於前揭時間，騎乘上開車輛沿忠孝東路由西
    往東行駛，行經限速50公里路段，為雷達測速儀測得以時速
    65公里之速度超速行駛，超過該路段速限15公里，經原舉發
    單位臺北市政府警察局南港分局交通隊依法舉發等事實，有
    採證照片彩色影本1 張、原舉發通知單在卷可證，且為異議
    人所不爭執，是異議人駕車行經上開路段，有超速未滿20公
    里之違規事實，應堪認定。
  (二)次按因避免自己或他人生命、身體、自由、名譽或財產之緊
    急危難而出於不得已之行為，不予處罰，行政罰法第13條固
    有明文，且刑法第24條亦有類此之規定。惟該法定阻卻違法
    事由之要件，須有緊急危難狀態之存在，且行為人實施避難
    行為在客觀上必須係不得已者，而其主觀上必須出於救助之
    意思。又所謂不得已之行為，必須通過比例原則之檢驗，亦
    即其避難行為之目的適當、行為之方式應屬「唯一」且「必
    要」，並應選擇造成損害最小之方式為之，始該當之。訊據
    異議人於本院訊問時之陳稱：我在忠孝東路四段就察覺自小
    客車尾隨追蹤我…我轉彎他就轉彎，且經過好幾個紅綠燈停
    下來他也都停下來…他追蹤我我很害怕，我很想停車報警，
    但是如果我停車報警，他就會追上來，搞不好他會有帶傢伙
    之類的…我認為他的想法是他故意玩我…有可能他可能下一
    個紅綠燈會來打我…我只想去甩開這台車子云云，以異議人
    所述之情形，係其主觀想像中有輛汽車緊跟在旁，致其揣測
    有生命、身體、財產等危害之發生可能，而依採證照片所示
    ，確有輛銀色汽車出現，但係行駛於異議人之前方且有數公
    尺遠之距離，倘若異議人認為有造成該緊急危難之適狀，本
    可採取停下來讓對方超越、遠離等措施，且由異議人自覺被
    跟蹤之忠孝東路四段起至本案舉發地點，係本市○○○道路
    幹道，人車眾多且此距離有數百公尺遠，異議人顯有充分時
    間可資求助或為正當反應，然異議人捨此不為，卻妄求機車
    之加速行為可躲避汽車之尾隨、跟蹤，顯與常情有悖，亦不
    符合急迫情況之防衛適狀。是以，本件並無事證足認異議人
    之超速，係為避免自己身體危難所為，且其就違規行為屬「
    唯一」且「必要」，而有「不得已」之情事。顯見異議人所
    辯情節與緊急避難之構成要件有別，自無法律所定阻卻違法
    之事由存在，尚難據此免責。
五、綜上所述，異議人騎乘前揭車號車輛，於上開時、地，確有
    「行車速度超過規定之最高時速未滿20公里」之違規屬實，
    且違規地點亦無違誤，異議人猶執前詞，主張緊急避難之適
    用，並無理由。是原處分機關據此裁處異議人罰鍰1,200 元
    ，並記違規點數1 點，於法尚無不合，應予維持。本件異議
    ，為無理由，應予駁回。
六、據上論斷，應依道路交通案件處理辦法第19條，裁定如主文
    。
中    華    民    國     99     年    8   月     4    日
                        交通法庭  法  官  陳思帆
上正本證明與原本無異。
如不服本裁定，應於裁定送達後5日內向本院提出抗告狀。
                                  書記官  林素霜
中    華    民    國     99     年    8   月     4    日

司法院資訊處製作；財團法人民間司法改革基金會備份。
